【裁判字號】    87,訴,67
【裁判日期】    890414
【裁判案由】    損害賠償
【裁判全文】
臺灣臺北地方法院民事判決  八十七年度訴字第六十七號
    原      告  壬○○
                辛○○民國八.
    右  一  人
    法定代理人  庚○○      住.
    共      同
    訴訟代理人  周麗美律師
                張靜律師
    複  代理人  林蓓玲律師
                謝國允律師
    被      告  三軍總醫院  設台北市○○路○段四○號
    法定代理人  甲○○      住.
    被      告  己○○      住台北市○○街一五四巷四弄四九號
                戊○○      住.
                丙○○      住.
                丁○○      住.
                癸○○      住台北縣中和市○○路三一○號三樓
                乙○○      住.
    共      同
    訴訟代理人  卓忠三律師
                吳芝瑛律師
右當事人間損害賠償事件，本院判決如左：
    主    文
被告三軍總醫院、己○○、戊○○、癸○○、乙○○應連帶給付原告辛○○新臺幣參
佰萬元，及自民國八十七年一月十五日起至清償日止，按週年利率百分之五計算之利
息。
原告辛○○其餘之訴駁回。
原告壬○○之訴及其假執行之聲請均駁回。
訴訟費用由被告三軍總醫院、己○○、戊○○、癸○○、乙○○連帶負擔百分之八十
五；餘由原告壬○○負擔。
本判決原告辛○○勝訴部分，於原告辛○○以新臺幣壹佰萬元為被告三軍總醫院、己○○、戊○○、癸○○、乙○○供擔保後，得假執行。但被告三軍總醫院、己○○、
戊○○、癸○○、乙○○如於假執行程序實施前，以新臺幣參佰萬元為原告辛○○預
供擔保，得免為假執行。
原告辛○○其餘假執行之聲請駁回。
    事    實
甲、原告方面：
一、聲明：
（一）被告三軍總醫院、己○○、戊○○、丙○○、丁○○、癸○○、乙○○應連帶
      給付原告壬○○新臺幣（下同）伍拾萬元，及自起訴狀繕本送達翌日起至清償
      日止，按週年利率百分之五計算之利息。
（二）被告三軍總醫院、己○○、戊○○、丙○○、丁○○、癸○○、乙○○應連帶
      給付原告辛○○新臺幣（下同）參佰萬元，及自起訴狀繕本送達翌日起至清償
      日止，按週年利率百分之五計算之利息。
（三）願供擔保請准宣告假執行。
二、陳述：
（一）原告壬○○於八十四年十二月二十七日下午六時許，因懷孕陣痛破水，至被告
      三軍總醫院附設民眾診療服務處婦產科就診，由被告三軍總醫院之主治醫師即
      被告己○○、住院醫師即被告柯松秋、戊○○診療，護士即被告丁○○、乙○○、癸○○照顧。俟原告壬○○因子宮頸已開三、四公分，被告己○○多次為
      原告壬○○注射催生劑，復以減輕原告壬○○之痛苦為由，多次為原告壬○○
      注射無痛分娩劑，被告己○○即返還醫院宿舍休息。並於同年月二十八日零時
      ，將原告壬○○送進產房。惟因生產過程並無進展，原告壬○○及其丈夫庚○○，均要求被告柯松秋、乙○○、癸○○，以剖復方式生產，卻均遭拒絕。至
      同年月二十八日凌晨二時十分，被告柯松秋告知原告壬○○其子宮頸已全開，
      但胎兒仍無進展，即離開產房。至同日凌晨四時十五分許，被告柯松秋始通知
      被告己○○，前來為原告壬○○接生。詎因胎兒過大，被告己○○以正常方式
      、坐姿方式、會陰切開手術方式，均無法使原告壬○○順利生產，後改採真空
      吸引輔助方式，卻僅吸出胎兒即原告辛○○之頭部，造成原告辛○○之肩部卡
      住，被告己○○始強行將原告辛○○強行拉出，更發生原告辛○○膚色發紺、
      無呼吸、無哭聲，後被告己○○為原告辛○○急救時，竟發生嬰兒甦醒器氧氣
      瓶內無氧之情事，以致被告己○○僅得以口對口人工呼吸之方式，為原告辛○○實施急救，造成原告辛○○受有腦出血、新生兒窒息併缺氧性腦病變、右臂
      神經叢受損之傷害，原告壬○○受有產後子宮收縮不良性出血之傷害。是被告
      己○○、柯松秋、戊○○、丁○○、乙○○、癸○○均為被告三軍總醫院之受
      僱人，被告己○○、戊○○、丙○○未能事先診斷出原告壬○○有發生肩難產
      之可能，且未能依原告壬○○及其丈夫庚○○之要求，採取剖復生產之方式，
      而被告己○○、柯松秋、戊○○、丁○○、乙○○、癸○○，均未對於氧氣急
      救設備加以檢查，均屬執行職務，顯有過失，致原告壬○○、辛○○受有前述
      傷害。又原告壬○○因前述傷害，精神上所受極大痛苦，主張慰撫金之數額為
      伍拾萬元；原告辛○○因前述傷害，目前每月會發生癲癇二次，依八十五年平
      均國民所得拾壹萬玖仟伍佰零壹元計算，自二十歲至六十五歲為止，依霍夫
      曼計算法扣除中間利息，減少勞動能力之損害為柒佰陸拾肆萬仟肆佰拾元
      ，精神上之損害主張慰撫金佰萬元，合計共壹仟零陸拾肆萬仟肆佰拾元
      ，對此僅先請求佰萬元。爰依民法第一百八十條、第一百八十五條第一項、
      第一百八十八條、第一百九十三條第一項、第一百九十五條之規定，請求被告
      三軍總醫院、己○○、柯松秋、戊○○、丁○○、乙○○、癸○○，分別連帶
      給付原告壬○○、辛○○如原告聲明所示之金額、利息。
（二）對被告抗辯所為之陳述：依行政院衛生署醫事審議委員會第八六０八六號鑑定
      意見書表示，在醫學上曾有報告認為產婦體重超過九十公斤，生產二千五百公
      克至三千公克以上嬰兒，肩難產發生之機率是百分之八點二，生產四千五百公
      克至五千公克之嬰兒，肩難產機會是百分之三十三，而五千公克以上之嬰兒，
      機會是百分之五十。而國立台灣大學附設醫院（下稱台大醫院）於八十四年六
      月十五日，曾於本院八十四年度自字第四二七號刑事案件中，出具司法機關查
      詢病歷資料會簽意見，認為：「三十八週之正常胎兒體重平均為二千九百公克
      ，四十週為三千四百公克，產婦於懷孕二十四周至足月，正常體重增加約五至
      七公斤。」則本件原告壬○○於生產時之身高為一百四十七公分，體重為七十
      六公斤，被告己○○於產前為胎兒評估之體重為三千六百公克，事後原告辛○○出生後之實際體重為三千七百九十五公克，是依前述醫學上報告之標準判斷
      ，本件原告辛○○於產前三十八周時，預估體重已達三千六百克，超過前述三
      十八週之正常胎兒，體重平均為二千九百公克之標準，被告己○○、戊○○、
      丙○○對於原告壬○○發生肩難產之可能，應可以預見。
三、證據：提出原告原告壬○○於三軍總醫院之產房記錄、產房護理記錄、出生證明
    、病情通知書、家庭計畫指導紀錄表、本院八十五年度訴字第五一二五號民事判
    決各一份、診斷證明書三份為證，聲請勘驗被告三軍總醫院之產房。
乙、被告方面：
    被告均未於最後言詞辯論期日到場，未據其等以前到庭陳述或提出書狀，聲明、
    陳述如下：
一、聲明：駁回原告之訴，如受不利之判決，願預供擔保，請准免為假執行。
二、陳述：
（一）原告壬○○於八十四年十二月二十七日下午六時三十分許，住進被告三軍總醫
      院之產房，被告己○○於同日晚上九時結束門診後，即為原告壬○○看診，由
      於原告壬○○陣痛難忍，被告己○○於徵得被告壬○○及其丈夫庚○○之同意
      後，為原告壬○○施打硬腦膜外麻醉止痛劑，俟原告壬○○產痛緩解，產程持
      續進展，胎音顯示正常，於同日晚上十一時許，被告己○○交代值班醫師即被
      告柯松秋後，先行返還醫院宿舍。後被告丙○○分別於十二月二十七日晚上十
      一時、十二月二十八日凌晨零時十分、二時十分、三時十分，為原告壬○○內
      診，復於十二月二十八日凌晨二時十分，以電話通知被告己○○，雖原告壬○○子宮頸全開，惟胎頭位置仍高，尚未降至會陰部，胎兒心音正常，被告己○○即指示被告丙○○繼續觀察。後被告丙○○於十二月二十八日三時十分，交
      接值班工作予被告戊○○，至二十八日四時十分，因原告壬○○之胎兒頭部已
      下降，被告戊○○即通知被告己○○前來產房接生。嗣被告己○○於接生過程
      中，採真空吸引輔助方式，卻發現胎兒頭部有擠帶繞頸一圈，經被告己○○將
      擠帶繞頸移開，又發現僅胎兒即原告辛○○之肩部卡住，發生肩式難產現象，
      俟原告辛○○出生後，因沒有呼吸、哭聲，被告己○○即以嬰兒甦醒器為原告
      辛○○急救，但因護理人員快速推動，造成嬰兒甦醒器之接口內彈簧片跳開，
      無法加壓，被告己○○即以口對口人工呼吸為原告辛○○實施急救，旋將原告
      辛○○送至嬰兒房，由小兒科醫師繼續處理，是被告等前述處理過程並無過失
      。
（二）本件原告壬○○產程進展順利，被告己○○依醫學上專業判斷，認為原告壬○○無實施剖腹生產之必要。而產婦發生肩式難產，乃醫學上無法預測之事，行
      政院衛生署醫事審議委員會第八五一九七號鑑定書，亦認為原告壬○○之生產
      過程，並無醫療上之過失。且被告己○○、戊○○、丙○○、丁○○、癸○○
      、乙○○均為專業之醫療、護理人員，被告三軍總醫院已盡選任、監督之責任
      ，是原告壬○○、辛○○請求被告三軍總醫院負擔連帶賠償責任，應無理由。
（三）至於有關嬰兒甦醒器故障不能使用方面，該嬰兒甦醒器平時均由護理人員於交
      班時，點交和保養，並記載於點交簿上，且於急救時，以一般大自然之空氣，
      對於嬰兒之肺部為佳，嬰兒甦醒器所輸送為純氧，並不適合急救之用，此有挪
      威奧斯陸大學國家醫院小兒研究部權威Saugstad  OD之著作可知，是前述嬰兒
      甦醒器於急救過程中發生故障，對於原告辛○○之傷害，並無影響。
三、證據：提出手術及麻醉同意書、病歷表、產房護理紀錄、治療記錄表、教科書影
    本、台灣台北地方法院檢察署八十五年度偵字第二四六三三號不起訴處分書、八
    十六年度偵續字第四一八號不起訴處分書、八十八年度偵續一字第七○、七一號
    不起訴處分書、挪威奧斯陸大學國家醫院小兒研究部權威Saugstad  OD之著作、
    全國期刊聯合目錄、中華民國婦產科醫學會著作、婦產科教科書、全國期刊聯合
    目錄各一份為證。
丙、本院依職權訊問證人林展文；函詢台大醫院，有關人體吐出氣體之成分；調閱台
    灣台北地方法院檢察署八十八年度偵續一字第七○、七一號卷宗；調閱行政院衛
    生署醫事審議委員會，有關原告壬○○生產醫療糾紛之第八五一九七號鑑定書；
    以及第八六○八六鑑定書。
    理    由
甲、程序上之事由：
一、本件被告三軍總醫院、己○○、戊○○、丙○○、丁○○、癸○○、乙○○均未
    於最後言詞辯論期日到場，核無民事訴訟法第三百八十六條各款所列情形，爰依
    原告之聲請，由其一造辯論而為判決。
二、本件原告壬○○、辛○○於八十七年一月二日起訴時，即委任張靜律師、周麗美
    律師為訴訟代理人，主張之請求權為民法第一百八十四條、第一百八十五條第一
    項、第一百八十八條、第一百九十三條第一項、第一百九十五條，原告壬○○、
    辛○○之訴訟代理人張靜律師，並於訴訟中委任林蓓玲律師、謝國允律師為複代
    理人，但原告壬○○、辛○○之訴訟代理人，卻遲至八十九年二月二十五日，始
    對於被告三軍總醫院，追加消費者保護法第七條第三項為請求權，但為被告三軍
    總醫院所反對，是原告壬○○、辛○○於訴訟中，所委任或複委任之張靜律師、
    林蓓玲律師、周麗美律師、謝國允律師，顯然未適時提出前述消費者保護法第七
    條第三項此一請求權為攻擊方法，致使被告三軍總醫院之訴訟代理人，至訴訟終
    結為止，無法就此部分提出防禦，是依民事訴訟法第一百九十六條第二項之規定
    ，原告壬○○、辛○○之訴訟代理人，顯然逾時提出消費者保護法第七條第三項
    之主張，爰依民事訴訟法第一百九十六條第二項之規定，駁回原告壬○○、辛○○有關消費者保護法第七條第三項之主張，核先敘明。
乙、得心證之理由：
一、本件原告壬○○、辛○○起訴主張：原告壬○○於八十四年十二月二十七日，因
    懷孕生產，至被告三軍總醫院就診，由主治醫師即被告己○○、住院醫師即被告
    柯松秋、戊○○負責診療，護士即被告丁○○、乙○○、癸○○負責照顧，詎被
    告己○○、戊○○、丙○○，為原告壬○○注射過多催生劑、無痛分娩劑，拒絕
    原告壬○○及其丈夫庚○○剖腹生產之要求，並怠於發現原告壬○○之胎兒即原
    告辛○○過大，會發生肩難產之情事，且以真空吸引輔助方式生產時，僅吸出胎
    兒即原告辛○○之頭部，造成肩部卡住，被告己○○又將原告辛○○強行拉出，
    更於原告辛○○出生後，出現無呼吸、無哭聲之現象時，更發生嬰兒甦醒器之氧
    氣瓶無法使用之情事，以致被告己○○僅得以口對口方式，為原告辛○○實施急
    救，造成原告辛○○受有腦出血、新生兒窒息併缺氧性腦病變、右臂神經叢受損
    之傷害，原告壬○○受有產後子宮收縮不良性出血之傷害，使原告壬○○、辛○○分別受有精神上和減少勞動能力之損害。是被告己○○、柯松秋、戊○○、丁○○、乙○○、癸○○均為被告三軍總醫院之受僱人，爰依民法第一百八十四條
    、第一百八十五條第一項、第一百八十八條、第一百九十三條第一項、第一百九
    十五條之規定，請求被告三軍總醫院、己○○、柯松秋、戊○○、丁○○、乙○○、癸○○，分別連帶給付原告壬○○、辛○○如原告聲明所示之金額、利息等
    語。
二、被告三軍總醫院、己○○、戊○○、丙○○、丁○○、癸○○、乙○○則以：被
    告己○○係因原告壬○○陣痛難忍，於徵得被告壬○○及其丈夫庚○○之同意後
    ，始為原告壬○○施打硬腦膜外麻醉止痛劑。而被告丙○○分別於十二月二十七
    日晚上、十二月二十八日凌晨，多次為原告壬○○內診，後被告戊○○於十二月
    二十八日三時十分接班後，至二十八日四時十分，因原告壬○○之胎兒頭部已下
    降，即通知被告己○○前來為原告壬○○接生。而於接生過程中，卻發現胎兒頭
    部有擠帶繞頸一圈，經被告己○○將擠帶繞頸移開，又發生胎兒即原告辛○○之
    肩部卡住，即所謂肩難產。俟原告辛○○出生後，因沒有呼吸、哭聲，被告己○○即以嬰兒甦醒器為原告辛○○急救，但因護理人員快速推動，造成內彈簧片跳
    開，無法加壓，被告己○○即以口對口人工呼吸方式，為原告辛○○實施急救，
    旋將原告辛○○送至嬰兒房，由小兒科醫師繼續處理，是被告等前述處理過程並
    無過失。另被告己○○依醫學上專業判斷，認為原告壬○○無實施剖腹生產之必
    要。而產婦發生肩式難產，乃醫學上無法預測之事。且被告己○○、戊○○、丙○○、丁○○、癸○○、乙○○均為專業之醫療、護理人員，被告三軍總醫院已
    盡選任、監督之責任。另於急救時，以一般大自然之空氣，對於嬰兒之肺部為佳
    ，嬰兒甦醒器所輸送為純氧，並不適合急救之用，是嬰兒甦醒器於急救過程中發
    生故障，對於原告辛○○之傷害，並無影響云云，資為抗辯。
三、本件原告壬○○、辛○○主張原告壬○○於八十四年十二月二十七日，至被告三
    軍總醫院生產，由被告己○○、柯松秋、戊○○負責診療，被告丁○○、乙○○
    、癸○○負責照顧；被告己○○、戊○○、丙○○，曾為原告壬○○注射催生劑
    、無痛分娩劑，拒絕原告壬○○及其丈夫庚○○剖腹生產之要求；後於生產時，
    以真空吸引輔助方式，僅吸出胎兒即原告辛○○之頭部，造成肩部卡住，被告己○○強行將原告辛○○強行拉出；俟原告辛○○出生後，出現無呼吸、無哭聲之
    現象，且嬰兒甦醒器無法作用；又原告辛○○因本次生產，受有腦出血、新生兒
    窒息併缺氧性腦病變、右臂神經叢受損之事實，業據其提出原告壬○○於三軍總
    醫院之產房記錄、產房護理記錄、出生證明、病情通知書各一份、診斷證明書三
    份為證，亦為被告所不爭執，則原告壬○○、辛○○此部分主張之事實，自堪信
    為真實。
四、至原告壬○○、辛○○另主張被告己○○、戊○○、丙○○為原告壬○○注射過
    多催生劑、無痛分娩劑，拒絕原告壬○○及其丈夫庚○○剖復生產之要求，並怠
    於發現原告壬○○之胎兒即原告辛○○過大，會發生肩難產之情事，以致生產時
    發生肩部卡住，且於原告辛○○出生後，出現無呼吸、無哭聲時，嬰兒甦醒器發
    生故障，無法為原告辛○○急救，以致造成原告辛○○受有腦出血、新生兒窒息
    併缺氧性腦病變、右臂神經叢受損害，原告壬○○受有產後子宮收縮不良性出血
    之部分，則被告三軍總醫院、己○○、戊○○、丙○○、丁○○、癸○○、乙○○均否認之，並抗辯稱被告己○○係因原告壬○○陣痛難忍，於徵得被告壬○○
    及其丈夫庚○○之同意後，始為原告壬○○施打硬腦膜外麻醉止痛劑；被告己○○依醫學上專業判斷，認為原告壬○○無實施剖腹生產之必要；而產婦發生肩式
    難產，乃醫學上無法預測之事；另於急救時，以一般大自然之空氣，對於嬰兒之
    肺部為佳，嬰兒甦醒器於急救過程中發生故障，對於原告辛○○之傷害，並無影
    響。經查：
（一）有關超量注射催生劑、無痛分娩劑之部分：
      原告壬○○主張於生產過程中，被告己○○為其注射過多之催生劑、無痛分娩
      劑，被告己○○則抗辯稱確實為原告壬○○注射硬腦膜外麻醉止痛劑，惟係因
      原告壬○○陣痛難忍，經原告壬○○及其丈夫庚○○同意下所施打，並提出經
      原告壬○○之丈夫即庚○○簽名之手術及麻醉同意書一份為證。就此，原告壬○○及其丈夫庚○○，對於被告己○○提出之手術及麻醉同意書，並不爭執，
      則該手術及麻醉同意書之真正，自堪信為真實。是被告己○○確係於取得原告
      壬○○及其丈夫庚○○之同意後，始為原告壬○○施打硬腦膜外麻醉止痛劑，
      以緩解產痛，自難認為被告己○○之前述注射行為，有何過失之處。至原告壬○○主張被告己○○有超量注射之情形，則原告壬○○就此有利於己之事實，
      自應負舉證責任，故原告壬○○主張被告己○○有超量注射催生劑、無痛分娩
      劑，尚難信為真實。
（二）有關拒絕剖腹生產之部分：
      又原告壬○○主張被告己○○、戊○○、丙○○、丁○○、癸○○、乙○○，
      多次拒絕原告及其丈夫庚○○剖腹生產之要求，致使原告壬○○發生肩難產，
      被告己○○則抗辯稱依醫學上專業判斷，認為原告壬○○無實施剖腹生產之必
      要。就此，被告丁○○、癸○○、乙○○為本件生產過程之護理人員，對於產
      婦是否必須採取剖腹生產，或是以自然方式生產，乃屬於醫師醫療上之行為，
      被告丁○○、癸○○、乙○○，對此生產方式，並無決定之權責，則被告丁○○、癸○○、乙○○，對於原告壬○○未採取剖腹生產一事，並不相關。至被
      告己○○、戊○○、丙○○未以剖腹方式，為原告壬○○生產，乃涉及是否剖
      腹生產，屬於醫學上之判斷，應係醫師於個案中視產婦個別情況而加以決定，
      行政院衛生署醫事審議委員會，於有關本件原告壬○○生產醫療糾紛之第八五
      一九七號鑑定書，亦表示即使產婦破水已達二十四小時，也非一定需要剖腹生
      產，此為婦產科學及新生兒科學上的共識。是原告壬○○主張被告等未依其要
      求，施以剖腹生產，顯有醫療過失，洵無足採。
（三）有關原告主張被告怠於發現肩難產之部分：
      按所謂之肩難產（Shoulder  Dystocia），於醫學上一般係指在胎兒頭部娩出
      之後，胎兒前肩無法自然娩出，或在接生者平穩的牽引下，也無法順利娩出的
      緊急狀況。本件原告壬○○於生產時，即發生胎兒即原告辛○○頭部娩出後，
      肩部卡住無法自然娩出，屬於肩難產之情形，此為兩造均所不爭執。原告壬○○就此肩難產之發生，主張被告己○○、戊○○、丙○○，未能事先從原告壬○○之身高、體重，以及胎兒之體重等因素，判斷原告壬○○生產時，有發生
      肩難產之情形，於醫療上應有過失。對此，被告己○○、戊○○、丙○○抗辯
      稱產婦發生肩式難產，在醫學上屬無法預測之事。是本件依行政院衛生署醫事
      審議委員會，前述第八五一九七號鑑定書表示，肩難產之發生，確實是無法於
      產前預知，此亦為婦產科學及新生兒科學上的共識。參以，依原告提出之本院
      八十五年度訴字第五一二五號民事判決，該案件中有關訴外人李伯立與馬階紀
      念醫院醫療糾紛一案中，行政院衛生署醫事審議委員會於該案之第八六０八六
      號鑑定意見書中，亦認為肩難產是不可預知，無法完全預防的緊急狀況。雖行
      政院衛生署醫事審議委員會第八六０八六號鑑定意見書，曾表示在醫學上，有
      報告認為產婦體重超過九十公斤，生產二千五百公克至三千公克以上嬰兒，肩
      難產發生之機率是百分之八點二，生產四千五百公克至五千公克之嬰兒，肩難
      產機會是百分之三十三，五千公克以上之嬰兒，機會是百分之五十。而台大醫
      院於八十四年六月十五日，曾於本院八十四年度自字第四二七號刑事案件中，
      出具司法機關查詢病歷資料會簽意見，認為：「三十八週之正常胎兒體重平均
      為二千九百公克，四十週為三千四百公克，產婦於懷孕二十四周至足月，正常
      體重增加約五至七公斤。」此有本院八十五年度訴字第五一二號民事判決在卷
      可稽。惟本件原告壬○○於生產時之身高為一百四十七公分，體重為七十六公
      斤，被告己○○於產前為胎兒評估之體重為三千六百公克，後原告辛○○出生
      後之實際體重為三千七百九十五公克，此有產科住院記錄、產房記錄在卷足憑
      ，是縱依前述醫學上報告之標準判斷，本件原告辛○○於產前三十八又七分之
      四周時，雖預估體重為三千六百克，高於前述三十八週之正常胎兒，體重平均
      為二千九百公克之標準，但原告壬○○生產時，體重僅為七十六公斤，又略低
      於前述產婦體重超過九十公斤之標準。參以，原告壬○○本次生產原告辛○○
      ，係屬第二胎，其第一胎為順利以自然方式產下雙胞胎；且台灣台北地方法院
      檢察署於八十八年度偵續一字第七○、七一號有關本件之刑事案件中，亦曾發
      函台大醫院、財團法人新光吳火獅紀念醫院（下稱新光醫院），函詢有關肩難
      產可否事前預知，則台大醫院、新光醫院分別以（八八）校附醫秘字第二八七
      五０號函、（八八）新醫醫字第八二七號函，均表示肩難產並無法於事前預知
      ，此有該函附於該卷宗內，並經本院調閱查明屬實。是綜合前述論斷，產婦生
      產時是否發生肩難產，雖有醫學學術上之報告得以參考，惟此尚非醫學界普遍
      認定之判斷標準，則法院對此非醫學界普遍認知之醫療判斷，加以審查時，尚
      難遽以認定醫師未採取時，即構成醫療行為之過失。是被告己○○、戊○○、
      丙○○於接產過程中，未能預知肩難產發生一事，於醫療上尚難認定有過失。
（四）有關嬰兒甦醒器發生故障之部分：
      另本件原告辛○○出生後，出現無呼吸、無哭聲時，被告三軍總醫院產房內之
      嬰兒甦醒器，因無法作用，而未能立刻對原告辛○○施以急救，此為兩造所不
      爭執之事實。原告辛○○主張被告己○○、戊○○、丙○○、丁○○、癸○○
      、乙○○對於醫療器材保管有疏失，被告己○○、戊○○、癸○○、乙○○則
      以該嬰兒甦醒器係因彈簧跳脫，以致無法使用，被告己○○即以口對口方式，
      為原告辛○○實施急救，且急救時，以一般大自然之空氣，對於嬰兒之肺部為
      佳，嬰兒甦醒器所輸送為純氧，並不適合急救之用，是嬰兒甦醒器於急救過程
      中發生故障，對於原告辛○○之傷害，並無影響。然查，該嬰兒甦醒器係一由
      氧氣筒供應百分之百純氧和壓力，而由接口之彈簧產生震動，輸出氧氣以供急
      救之設備，此經本院履勘原告壬○○於被告三軍總醫院生產時之產房，當場測
      試該嬰兒甦醒器，製有勘驗筆錄在卷。而依本院勘驗現場時，被告己○○醫師
      表示，原告辛○○出生後，出現無呼吸、無哭聲時，該產房內之嬰兒甦醒器確
      係無法使用，並立刻指示護理人員至隔壁產房，推來另一具嬰兒甦醒器。是原
      告辛○○既已因肩難產，造成無呼吸、無哭聲，自應立刻施以急救，被告己○○雖抗辯稱以一般大自然之空氣，對於嬰兒之肺部為佳，被告己○○已盡急救
      之義務。惟被告己○○亦自承於原告辛○○出生後，發生無呼吸、無哭聲現象
      時，立刻以該產房內之嬰兒甦醒器施以急救時，因該嬰兒甦醒器無法使用，始
      指示護理人員至隔壁產房，推來另一具嬰兒甦醒器，是若嬰兒出生後發生無呼
      吸、無哭聲，應以口對口之人工呼吸對新生兒較有利，為何被告己○○仍以嬰
      兒甦醒器對原告辛○○施以急救，並於該產房之嬰兒甦醒器無法使用時，立刻
      指示護理人員至隔壁產房，推來另一具嬰兒甦醒器，是被告抗辯稱新生兒出生
      後，發生無呼吸、無哭聲時，應以口對口人工呼吸施以一般空氣，對於嬰兒之
      肺部較佳，尚難信為真實。參以，本院依職權函詢台大醫院，有關人體呼出氣
      體之成分，該院以八十九年三月二十三日（八九）校附醫秘字第○五二三五號
      表示：「人體呼出氣體之成分及各成分所佔比例--一般而言，健康成人吸入一
      般氣體，在自然呼吸時，其平均吐出之氣體約含有氧氣15%（14-17%）；二氧
      化碳4%（2-6%）；水蒸氣6%（3-7%），氮氣75%；其他氣體成分則依環境而定
      ，比例小於1%。」是被告己○○因嬰兒甦醒器無法使用，對於原告辛○○施以
      口對口人工呼吸，亦僅能供應大約百分之十五之氧氣，而非如嬰兒甦醒器能提
      供百分之百純氧，對於原告辛○○而言，若非因未予立刻急救造成窒息缺氧，
      亦屬加劇窒息缺氧所造成之損害，以致造成缺氧性腦病變，引發痙攣之傷害，
      此亦有被告三軍總醫院所開具之第五二０二八０號診斷證明書在卷可稽，事後
      並引發原告辛○○發生癲癇之症狀，此亦為行政院衛生署醫事審議委員會第八
      五一九七號鑑定書、馬階紀念醫院八十七年一月十四日馬院醫兒字第八七００
      四０號函在卷足證。是被告癸○○、乙○○，為原告壬○○生產時，產房之值
      班護理人員，此為兩造所不爭執，負責點收醫療器材包括嬰兒甦醒器之正常運
      作，被告己○○、戊○○均為負責接生之主治醫師和值班醫師，對於醫療器材
      之正常使用，亦應有注意之義務，均怠於注意醫療器材之正常操作，故被告己○○、戊○○、癸○○、乙○○就此嬰兒甦醒器未能正常操作，應有過失。
五、按因故意或過失，不法侵害他人之權利者，負損害賠償責任；數人共同不法侵害
    他人之權利者，連帶負損害賠償責任；受僱人因執行職務，不法侵害他人之權利
    者，由僱用人與行為人連帶負損害賠償責任，但選任受僱人及監督其職務之執行
    ，已盡相當之注意或縱加以相當之注意而仍不免發生損害者，僱用人不負賠償責
    任；不法侵害他人之身體或健康者，對於被害人因此喪失或減少勞動能力或增加
    生活上之需要時，應負損害賠償責任；不法侵害他人之身體、健康、名譽或自由
    者，被害人雖非財產上之損害，亦得請求賠償相當之金額；民法第一百八十四條
    第一項前段、第一百八十五條、第一百八十八條第一項、第一百九十三條第一項
    、第一百九十五條分別定有明文。本件被告己○○、戊○○、癸○○、乙○○，
    無阻卻違法之正當事由，共同對於產房內應正常運作之嬰兒甦醒器，怠於注意，
    以致於原告辛○○因肩難產出生後，發生無呼吸、無哭聲時，未能即刻受到急救
    ，致原告辛○○受有窒息併缺氧腦病變造成痙攣、癲癇之傷害，且被告己○○、
    戊○○、癸○○、乙○○，怠於注意嬰兒甦醒器正常運作之疏失，與原告辛○○
    之前述傷害間，有相當因果關係，是被告己○○、戊○○、癸○○、乙○○自應
    依首揭民法第一百八十五條之規定，對於原告辛○○連帶負擔損害賠償責任。又
    被告己○○、戊○○、癸○○、乙○○分別為被告三軍總醫院之醫師、護士，實
    際上均為受被告三軍總醫院監督之受僱人，則被告三軍總醫院對於被告己○○、
    戊○○、癸○○、乙○○於執行職務時，怠於注意醫療器材正常運作之過失，依
    前述民法第一百八十八條第一項之規定，亦應與被告己○○、戊○○、癸○○、
    乙○○，對於原告辛○○連帶負擔損害賠償責任。雖被告三軍總醫院另抗辯稱被
    告己○○、戊○○、癸○○、乙○○均為專業之醫療、護理人員，被告三軍總醫
    院已盡選任、監督之責任，惟被告三軍總醫院對於被告己○○、戊○○、癸○○
    、乙○○應盡之注意義務，並未確實加以監督，以致嬰兒甦醒器無法正常操作，
    是被告三軍總醫院之前述抗辯，尚非可採。另原告辛○○因出生窒息併缺氧腦病
    變，造成痙攣、癲癇之傷害，嗣經本院依職權函查原告辛○○就診之馬階紀念醫
    院，該院以八十七年一月十四日馬院醫兒字第八七００四０號函表示：「病患辛○○於八十四年十二月二十八日出生，民國八十五年三月八日至本院小兒科初診
    ，當時年齡已二個多月，主訴週產期窒息，在生產時無呼吸，經急救（ＣＰＲ）
    後轉新生兒加護病房，因週產期缺氧腦傷造成動作遲緩及癲癇至本院追蹤治療，
    但家長一直沒有提及右臂神經叢損傷問題，第一次門診時外觀無明顯異常。」此
    有馬階紀念醫院八十七年一月十四日馬院醫兒字第八七００四０號函，以及所附
    之病例表在卷足證。而原告辛○○目前每月癲癇約發作二次，此為原告辛○○之
    父親即庚○○於審理中所自承，尚堪信為真實，是原告辛○○之障害相當於勞工
    保險條例第五十三條所附勞保殘廢給付標準表，殘廢等級之第七級，此可參酌勞
    工保險條例第五十三條所附勞保殘廢給付標準表之精神神經部分，附註三癲癇障
    害等級之審定，則原告辛○○減少勞動能力比率即殘廢等級為第七級喪失勞動能
    力程度之比率為百分之六十九點二一，應屬適當。又原告為八十四年十二月二十
    八日出生，此為兩造所不爭執，參考勞動基準法第五十三條、第五十四條，自請
    退休及強制退休之年齡分別為五十五歲、工作二十五年以上及六十歲，復斟酌原
    告之年齡、日後原告之發展可能狀況等情事，認為勞動年數應自原告成年後起算
    至六十歲止，共計四十年，較為適當。又計算被害人喪失或減少勞動能力之損害
    ，應以被害人之所得額為評價之資料，茲因原告目前仍為幼童，並無所得額資料
    足供參考，故原告以八十五年平均每人國民平均所得為計算之標準，應屬可採，
    查八十五年平均每人國民平均所得為拾貳萬零陸佰零元，此有兩造均不爭之
    國民所得年刊附卷可按。則原告辛○○主張其減少勞動能力一次給付之賠償總額
    ，依霍夫曼計算法扣除中間利息，算得原告辛○○因本件所受減少勞動能力之損
    害為肆佰捌拾萬貳仟貳佰陸拾陸元（320603X69.21%X21.00000000=0000000）。
    至原告辛○○主張所受之慰撫金，本院參酌原告辛○○目前年紀僅四歲，因前述
    傷害所受之精神痛苦，認為原告辛○○主張之慰撫金參佰萬元，尚屬過高，應以
    貳拾萬元為適當。從而，原告依民法第一百八十四條第一項、第一百八十五條、
    第一百八十八條第一項、第一百九十三條第一項、第一百九十五條之規定，僅請
    求被告三軍總醫院、己○○、戊○○、癸○○、乙○○連帶給付參佰萬元，及自
    起訴狀繕本送達被告之翌日即八十五年十二月十五日起至清償日止，按年息百分
    之五計算利息之範圍內，為有理由，應予准許。逾此部分和請求被告丙○○、丁○○連帶給付之部分，為無理由，應予駁回。另原告謝瑞英請求被告三軍總醫院
    、己○○、戊○○、丙○○、丁○○、癸○○、乙○○連帶給付之部分，為無理
    由，應予駁回。另本件兩造均陳明願供擔保後，請准宣告假執行或免為假執行，
    經核原告辛○○勝訴部分，合於規定，爰分別酌定相當之擔保金額，予以准許。
    又原告辛○○其餘之訴，以及原告謝瑞英之訴，既均經駁回，其該部分假執行之
    聲請，均因訴之駁回而失所附麗，不應准許。
六、據上論結，本件原告之訴為一部有理由，一部無理由，依民事訴訟法第三百八十
    五條第一項前段、第七十九條但書、第八十五條第二項、第三百九十條第二項、
    第三百九十二條，判決如主文。
中      華      民      國    八十九    年      四      月    十四      日
                                 民事第六庭法      官  姜悌文
右為正本係照原本作成
如對本判決上訴，須於判決送達後廿日內向本院提出上訴狀
中      華      民      國    八十九    年      四      月     十四     日
                                          法院書記官  黃幸珍


司法院資訊處製作；財團法人民間司法改革基金會備份。
